ACORDAO-COMPLETO-2369210

ACÓRDÃO 9874/2019 ATA 36/2019 - SEGUNDA CÂMARA

VISTOS, relatados e discutidos estes autos de embargos de declaração opostos por João Chamon Neto, ex-prefeito do município de Curionópolis/PA, gestão 1993-1996, em face do Acórdão 580/2019-TCU-Segunda Câmara, por meio do qual esta Corte conheceu e negou provimento ao recurso de reconsideração do mesmo recorrente contra o Acórdão 10409/2016-TCU-Segunda Câmara,
	ACORDAM os Ministros do Tribunal de Contas da União, reunidos em Sessão da Segunda Câmara, ante as razões expostas pelo Relator, em:
	9.1. com fundamento nos arts. 32, inciso II, e 34 da Lei nº 8.443/1992, conhecer dos presentes embargos de declaração para, no mérito, rejeitá-los;
	9.2. encaminhar cópia desta deliberação ao embargante.

Embargos de declaração opostos pelo ex-prefeito município de Curionópolis/PA, gestão 1993-1996, em face de acórdão que conheceu e negou provimento ao recurso de reconsideração interposto pelo mesmo recorrente contra decisão que julgou as contas do responsável pela irregularidade, com imputação de débito e aplicação de multa em razão da não comprovação da regular aplicação dos recursos transferidos à Prefeitura de Curionópolis/PA por meio de convênio para execução do Programa de Alimentação Escolar/PNAE, nos exercícios de 1996, 1997 e 1998.

Segunda Câmara

Município de Curionópolis/PA.

3. Interessado/Responsáveis/Recorrente:
3.1. Interessado: Fundo Nacional de Desenvolvimento da Educação - FNDE (00.378.257/0001-81).
3.2. Responsáveis: João Chamon Neto (XXX.161.492-XX); Osmar Ribeiro da Silva (XXX.975.048-XX).
3.3. Recorrente: João Chamon Neto (XXX.161.492-XX).

13.1. Ministros presentes: Ana Arraes (Presidente), Augusto Nardes (Relator), Aroldo Cedraz e Raimundo Carreiro.
13.2. Ministro-Substituto presente: Marcos Bemquerer Costa.

ACORDAO-COMPLETO-2436888

Acórdão 120/2021 - Plenário

AUGUSTO NARDES

Ministro Augusto Nardes.

Trata-se de embargos de declaração opostos por João Chamon Neto, ex-prefeito município de Curionópolis/PA (gestão 1993-1996) , em face do Acórdão 580/2019-TCU-Segunda Câmara (peça 92) , por meio do qual esta Corte conheceu e negou provimento ao recurso de reconsideração interposto pelo mesmo recorrente contra o Acórdão 10409/2016-TCU-Segunda Câmara (peça 51) , de relatoria do Ministro Vital do Rego, mediante o qual esta Corte julgou irregulares suas contas, condenou-o ao pagamento do débito apurado e aplicou-lhe multa individual fundamentada no art. 57 da Lei nº 8.443/1992.
Esse último decisum foi prolatado no âmbito de tomada de contas especial instaurada pelo Fundo Nacional de Desenvolvimento da Educação (FNDE) em desfavor do embargante e de Osmar Ribeiro da Silva, prefeito sucessor do Sr. João Chamon Neto, diante da não comprovação da regular aplicação de parte dos recursos recebidos por intermédio do Convênio 415/1995, celebrado entre a extinta Fundação de Assistência ao Estudante/FAE e o referido município, para execução do Programa de Alimentação Escolar/PNAE, nos exercícios de 1996, 1997 e 1998.
Não conformado com a rejeição do recurso interposto, o ex-prefeito opõe estes embargos declaratórios (peça 104) , no qual alega que houve omissões e contradições na decisão que julgou o mérito daquele recurso (Acórdão 1654/2019-TCU-Segunda Câmara) .
O responsável argumenta que ocorreram esses vícios em razão dos seguintes fatos:
 (a) violação aos princípios do contraditório e da ampla defesa, uma vez que não houve intimação pessoal de um dos advogados com a informação da data do julgamento dos recursos de reconsideração ora embargados;
 (b) não abordagem da possibilidade do julgamento das contas como iliquidáveis, visto que, segundo o recorrente, houve prejuízo para a parte obter os documentos em razão do longo tempo decorrido entre os atos tido como irregulares e as citações;
 (c) ausência de explicação a respeito da correspondência entre despesas e receitas.
O recorrente requer o acolhimento destes embargos de forma a: 
	(i) declarar a nulidade do julgamento do decisum ora embargado em razão da violação dos princípios do contraditório e da ampla defesa; ou 
	(ii) modificar o Acórdão 10409/2016-TCU-Segunda Câmara, de maneira a julgar suas contas iliquidáveis, em razão do longo decurso de tempo entre as irregularidades e suas citações;
	(iii) reconhecer a regularidade das despesas e o julgamento de suas contas pela regularidade.
	É o relatório.

8.1. Sábato Giovani Megale Rossetti (2774/OAB-PA) e Sávio Leonardo de Melo Rodrigues (OAB/PA 12.985), representando João Chamon Neto (peça 61).

Não atuou.

Tomada de Contas Especial. Convênio. Não comprovação da regular aplicação de recursos do PNAE. Omissão no dever de prestar contas. Contas irregulares. Prescrição da pretensão punitiva. Débito. Recurso de reconsideração. Negativa de provimento. EMBARGOS DE DECLARAÇÃO. conhecimento e rejeição.

TOMADA DE CONTAS ESPECIAL (TCE)

não atuou.

Trata-se de embargos de declaração opostos por João Chamon Neto, ex-prefeito município de Curionópolis/PA, gestão 1993-1996, em face do Acórdão 580/2019-TCU-Segunda Câmara (peça 92) , por meio do qual esta Corte conheceu e negou provimento ao recurso de reconsideração interposto pelo mesmo recorrente contra o Acórdão 10409/2016-TCU-Segunda Câmara (peça 51) , de relatoria do Ministro Vital do Rego.
Por intermédio desse último decisum, o responsável teve suas contas julgadas irregulares, com imputação de débito no valor apurado e aplicação de multa individual fundamentada no art. 57 da Lei nº 8.443/1992.
A conduta do gestor foi reprovada em razão da não comprovação da regular aplicação da totalidade dos recursos transferidos à Prefeitura de Curionópolis/PA por intermédio do Convênio 415/1995, celebrado entre a extinta Fundação de Assistência ao Estudante/FAE e o referido município, para execução do Programa de Alimentação Escolar/PNAE, nos exercícios de 1996, 1997 e 1998
Preliminarmente, esclareço que os presentes embargos de declaração devem ser conhecidos, visto estarem presentes os requisitos para sua admissibilidade, em conformidade com os arts. 32, inciso II, e 34 da Lei nº 8.443/1992.
No mérito, os declaratórios não devem ser acolhidos, visto que os argumentos trazidos pelo recorrente não confirmam as supostas omissões, mas visam à rediscussão de mérito, nos termos que explicito neste voto.
A alegação de que houve violação aos princípios do contraditório e da ampla defesa não deve prosperar. O recorrente argumenta que tais princípios foram violados em razão da ausência do nome de um dos advogados indicados para receber intimações na publicação do Diário Oficial da União em que constou a data da sessão de julgamento.
O Regimento Interno prevê expressamente que é suficiente a indicação do nome de somente um dos procuradores da parte em todos os atos processuais. Tal questionamento foi devidamente tratado no voto condutor do Acórdão 5631/2016-TCU-Primeira Câmara, de relatoria do Min. Benjamin Zymler, cujo trecho abaixo transcrevo:
12. Com relação à questão preliminar, entendo que a matéria foi devidamente debatida no Acórdão 1809/2016-TCU-Primeira Câmara, em que o Tribunal decidiu pela inexistência de nulidade no Acórdão 7140/2015-TCU-Primeira Câmara, uma vez que houve a correta menção ao nome de um dos advogados da Sra. omissis no preâmbulo da deliberação e da pauta da sessão, circunstância que se mostra suficiente para a regular notificação do julgamento, conforme a jurisprudência pacífica do STJ e o artigo 145, § 3º, do Regimento Interno/TCU, vazado nos seguintes termos: "nos atos processuais, é suficiente a indicação do nome de um dos procuradores, quando a parte houver constituído mais de um ou o constituído substabelecer a outro com reserva de poderes".
13. Com isso, diante da regular notificação de um dos causídicos constituídos pela recorrente, não vislumbro prejuízo à defesa da responsável, sendo adequada a rejeição da preliminar arguida pela Sra. omissis.
Também não provoca alteração na decisão embargada o argumento de que houve omissão na questão referente à declaração das contas iliquidáveis, em decorrência do longo decurso de tempo entre as irregularidades e sua citação nestes autos. No entanto, tendo em vista que o embargante já havia trazido tais argumentos no recurso de reconsideração e estes não foram tratados de maneira detalhada no voto condutor do acórdão ora embargado, integro àquela deliberação as considerações abaixo.
O art. 211, caput, do Regimento Interno do TCU prevê expressamente: "As contas serão consideradas iliquidáveis quando caso fortuito ou de força maior, comprovadamente alheio à vontade do responsável, tornar materialmente impossível o julgamento de mérito".
Nesse caso concreto, não houve caso fortuito ou força maior de maneira que possibilitasse o julgamento das contas como iliquidáveis. Pelo contrário, de acordo com os autos, foi possível o julgamento do mérito das contas do responsável pela irregularidade em decorrência da não comprovação da regular aplicação da totalidade dos recursos repassados.
O argumento de que transcorreu longo tempo entre as irregularidades e sua citação também não deve prosperar, visto que, ao longo dos anos de 2003, 2004 e 2005, o Fundo Nacional de Desenvolvimento da Educação cobrou do ora embargante a complementação da prestação de contas, o que não ocorreu (peça 2, p. 24, 29 e 119.
Por fim, também não tem o condão de modificar o decisum embargado a alegação de que não houve explicação a respeito da correspondência entre despesas e receitas. Afinal, de acordo com os autos, verifica-se que constava do Termo de Convênio assinado pelo embargante, em 29/8/1995, como obrigação do convenente "comprovar o bom e regular emprego dos recursos recebidos, bem como dos resultados alcançados", bem como a obrigatoriedade de prestar contas de cada parcela recebida nos prazos estabelecidos naquele documento (peça 1, p. 288) .
Cabe ressaltar que a jurisprudência desta Corte é pacífica no sentido de que o ônus de comprovar a regular aplicação dos recursos públicos cabe ao responsável por seu gerenciamento, em conformidade com o parágrafo único do art. 70 da Constituição Federal e o art. 93 do Decreto-lei nº 200/67 (v.g Acórdão 2435/2015-TCU-Plenário, de relatoria da Min. Ana Arraes, e 742/2010-1ª Câmara, de relatoria do Min. Raimundo Carreiro) . 
Destaco também a seguinte jurisprudência deste Tribunal:
Eventuais dificuldades do gestor na obtenção dos documentos necessários à prestação de contas dos recursos geridos, inclusive as derivadas de ordem política, se não resolvidas administrativamente, devem ser por ele levadas ao conhecimento do Poder Judiciário por meio de ação própria, uma vez que a responsabilidade pela comprovação da boa e regular aplicação dos recursos públicos é pessoal. (Acórdão 1838/2019-TCU-Primeira Câmara, de relatoria do Min. Vital do Rego, constante da "Jurisprudência Sistematizada") .
	Ante as razões expostas, VOTO no sentido de que o Tribunal conheça dos presentes embargos para, no mérito, rejeitá-los, na linha do Acórdão que ora submeto à deliberação deste colegiado.
TCU, Sala das Sessões Ministro Luciano Brandão Alves de Souza, em 8 de outubro de 2019.
Ministro JOÃO AUGUSTO RIBEIRO NARDES 
Relator